臺灣士林地方法院民事判決　　　　　　　97年度小上字第74號
上　訴　人　遠東國際商業銀行股份有限公司
法定代理人　侯金英
訴訟代理人　戴振文
訴訟代理人　薛銘鴻律師
　　　　　　林麗芬律師
被上訴人　　莊慧傑
上列當事人間請求清償債務事件，上訴人對於中華民國97年10月
7 日本院士林簡易庭97年度士小字第1725號第一審判決提起上訴
，本院於民國100年11月21日言詞辯論終結，判決如下：
    主  文
上訴駁回。
第二審訴訟費用新臺幣壹仟伍佰元由上訴人負擔。
    事實及理由
一、上訴人起訴主張：被上訴人於民國95年7 月向上訴人借貸新
    臺幣（下同）6 萬1,425 元，約定借期24個月，應按月分期
    攤還本金，如逾期還款即自支付日之次日起至實際付款日止
    ，按貸款餘額以年利率18.25%加計違約金，上訴人並得不經
    催告逕行終止契約追償全部本金及違約金。被上訴人屆期不
    為清償，迭經催討無效，依約全部債務視為到期，迄欠貸款
    餘額2萬3,025元及其利息、違約金。
    被上訴人則以：上訴人與訴外人亞歷山大股份有限公司（以
    下簡稱：亞歷山大公司）合作分期付款消費信貸，且委託亞
    歷山大公司銷售消費性貸款，使被上訴人不得不與上訴人有
    借款契約發生，應屬債相對性的例外，被上訴人應得援引亞
    歷山大公司之抗辯對抗上訴人。又上訴人未做好對亞歷山大
    公司徵信，將非消費者所能控制的風險轉嫁由受害之消費者
    負擔，廠商倒閉上訴人卻置身事外，對消費者顯失公平且違
    反消費者保護法第4 、11、12、16條、公平交易法第24條、
    金融機構作業委託他人處理內部作業制度及程序辦法第7 條
    規定，兩造定型化契約中斷抗辯條款屬無效。亞歷山大公司
    對被上訴人所購買的商品未履行服務，被上訴人得向上訴人
    主張拒絕繳納，始符誠信原則等語為辯。
二、原審審理結果以：處於經濟、資訊優勢地位的之企業經營者
    對於其提供的商品或服務，應負有維護公平交易之義務，以
    保護消費者權益。企業經營者透過企業結盟方式，獲取消費
    者個人資料，並藉由提供消費者容易取得商品或服務的交易
    型態（如分期付款之交易方式），增加消費者允為交易、使
    用商品或接受服務之商機，增進企業經營聯盟者的商業利益
    ，並就其所提供之商品或服務，分別與消費者成立個別契約
    關係，以獲取最大的商業利潤。嚴格適用債之相對性原則而
    忽視企業經營者策略聯盟關係，將使消費者處極不利益地位
    ，而產生不公平交易結果。是於新型態的交易秩序中，應基
    於公平、合理及誠信原則之考量，妥適衡平個案中交易雙方
    利益。上訴人與亞歷山大公司經由企業經營者策略聯盟方式
    ，合作辦理「消費者信用貸款」，由亞歷山大公司轉介貸款
    人向上訴人申請信用貸款，被上訴人與亞歷山大公司間之給
    付型態，則係須經長期繼續給付之繼續性契約。亞歷山大公
    司將原屬對待給付關係之交易，經由企業聯盟方式，使消費
    者於亞歷山大公司營業場所直接取得貸款申請書，將其與消
    費者間消費關係，以契約方式使聯盟企業經營者之上訴人加
    入該消費關係，並藉此將消費關係分離為買賣與消費借貸二
    個契約關係，強化亞歷山大公司價金債權的一次迅速受償，
    上訴人也藉此擴大商業活動範圍，獲取相對應之商業利益。
    此種交易型態，使消費者不自覺地失去對出賣人提供商品或
    服務可資行使的同時履行抗辯權，並陷入更不利的交易條件
    。兩造間定型化信用貸款申請書，其中關於不得援引與亞歷
    山大公司間抗辯辯事由對抗上訴人之約款，顯有不利於消費
    者之情形。並以上訴人本於消費借貸法律關係，依債之相對
    性原則，請求被上訴人清償全部積欠借款已違反誠信及公平
    原則，上開型態交易所生風險由兩造共同承擔，始符合誠信
    及公平原則。因亞歷山大公司自96年12月間起未再提供商品
    服務之事實，則兩造共同承擔亞歷山大公司倒閉交易風險的
    結果，上訴人得向被上訴人請求清償的借款金額，於借款餘
    額2 分之1 即1 萬1,513 元，及自96年12月16日至清償日止
    按週年利率18.25%計算之利息，應為有理由，為心證之所由
    得，爰為上訴人部分敗訴之判決，經核於法並無違背。
三、上訴意旨復以：兩造間交易過程並無違反誠信及平等原則情
    事，依被上訴人之年齡、社會經驗、簽約時情形，簽約至第
    1 次繳款之審閱期間，仍應適用債之相對性原則。兩造與亞
    歷山大公司間三方關係，並無互有履行及效力上緊密牽連之
    消費關係，自無共同承擔交易風險問題。又原審未慮及被上
    訴人係續約客戶，使用亞歷山大公司服務已有相當期限，對
    被上訴人並無違反平等互惠或顯失公平之虞，應無消費者保
    護法第12條規定之適用。原審判決認定事實錯誤，致適用法
    令違誤，判決兩造應共同承擔亞歷山大公司倒閉交易風險之
    結果，依法無據，亦與臺灣高等法院暨所屬地方法院96年法
    律座談會民事類提案第15號研討結果相違等語，為其提起上
    訴論據，並聲明求為廢棄原判決不利上訴人部分，命上訴人
    應再給付上訴人2 萬3,025 元，及自96年12月16日起至清償
    日止，按年息18.25%計算之利息。
四、按對於小額程序第一審裁判之上訴或抗告，非以其違背法令
    為理由，不得為之。民事訴訟法第436 條之24第2 項定有明
    文。又判決不適用法規或適用不當者，為違背法令。亦為同
    法第436 條之32第2 項準用第468 條所明定。所謂不適用法
    規，係指有可適用之法規而消極的不予適用而言；所謂適用
    法規不當，即對於不應適用之法規而積極的誤為適用。又所
    謂法規，係指本國制頒之法律（包括條約）及與憲法或法律
    不相牴觸之有效命令及省法規、縣單行規章而言；不問其為
    實體法、程序法、公法或私法，又民事，法律所未規定者，
    依習慣，無習慣者，依法理。故判決應適用習慣或法理而不
    適用，或適用不當時，概屬違背法令。其違背現尚有效之司
    法院解釋及最高法院判例者，亦同（最高法院79年度第1 次
    民事庭會議決議參照）。是若在學說上諸說併存，尚無法規
    判例可據者，不得指為適用法規錯誤。又行使權利，履行義
    務，應依誠實及信用方法。為民法第148 條第2 項所明定。
    再所謂誠實信用之原則，係在具體的權利義務之關係，依正
    義公平之方法，確定並實現權利之內容，避免當事人間犧牲
    他方利益以圖利自己，自應以權利人及義務人雙方利益為衡
    量依據，並應考察權利義務之社會上作用，於具體事實妥善
    運用之方法（最高法院86年台再字第64號裁判意旨參照）。
    經核：
  (一)上訴意旨指依被上訴人之年齡、社會經驗、簽約時情形，簽
    約至第1 次繳款之審閱期間；兩造與亞歷山大公司間三方關
    係，並無互有履行及效力上緊密牽連之消費關係；被上訴人
    係續約客戶，使用亞歷山大公司服務已有相當期限等情，並
    謂原審判決認定事實錯誤，致適用法令違誤，實係就原審認
    定事實所為指摘，原審就上開事實認定縱有不當，亦非得對
    於小額程序第一審判決得提起上訴之不適用法規或適用不當
    事由。而原審於其所認定之具體事實中，適用民法總則編之
    誠實信用原則規定，並闡釋誠實信用原則如何適用於本件事
    實，難認有何不應適用之法規而積極的誤為適用之法規適用
    不當情形。
  (二)債之相對性原則固為民法重要之原則及法理，惟債之相對性
    並不排除誠實信用原則之適用，於具體事實中，基於誠實信
    用原則而就債之相對性原則之適用予以限縮，並非法所不許
    。本件事實所涉交易型態，企業經營者（亞歷山大公司）與
    金融機構（被上訴人）於交易過程中所生之連結，應否依債
    權關係之誠信原則，賦予使借用人抗辯權，使繼續性服務提
    供契約與分期償還之消費借貸契約間，互有履行及效力上之
    牽連關係，學說上諸說併存，應持肯定或否定見解，目前尚
    無法規判例可據，自不得指為適用法規錯誤。而上訴人所引
    臺灣高等法院暨所屬地方法院96年法律座談會研討結果，依
    司法院所發布之「高等法院以下各級法院法律座談會實施要
    點」第8 點規定已明定：「法律座談會研討結論，僅供法院
    庭長（審判長）、法官辦案之參考，並無拘束力，亦不得援
    引以為裁判之依據。」是原審判決未適用法律座談會研討結
    論，難認係判決不適用法規之違背法令。
  (三)末按權利行使未依誠實信用方法為之者，不生權利行使之效
    果，其效力並應視具體個案情形而定。則依行使權利違反誠
    實信用原則之程度，使權利人僅喪失部分權利行使之效果，
    本諸舉重明輕之法則，自非法所不許。原審判決依其所認定
    之事實，認上訴人本於消費借貸法律關係，請求被上訴人清
    償全部積欠借款已違反誠信及公平原則，使權利人喪失部分
    （2 分之1 ）權利行使之效果，亦難認於法無據而有違背法
    令情事。
五、本件事證已臻明確，其餘兩造主張、陳述，經審酌均與本院
    前揭判斷不生影響，爰不一一詳予論述，附此敘明。
六、據上論結，本件上訴為無理由，依民事訴訟法第436 條之32
    第2 項、第449 條第1 項、第78條、第436 條之32第1 項、
    第436 條之19第1項，判決如主文。
中    華    民    國   100    年    12    月    26    日
                  民事第三庭  審判長法  官  王本源
                                    法  官  孫萍萍
                                    法  官  施月燿
以上正本證明與原本無異。
本件判決不得上訴。
中    華    民    國   100    年    12    月    30    日
                                    書記官  吳昀蔚